臺灣雲林地方法院民事判決
111年度訴字第61號
原      告  謝紀姈  
被      告  外傘頂洲開發建設有限公司

法定代理人  王永慶  
被      告  沈淑鎭  
訴訟代理人  蔡政憲律師
上列當事人間請求分配表異議之訴事件，本院於民國111年3月4
日言詞辯論終結，判決如下：
    主  文
本院109年度司執字第33319號拍賣抵押物強制執行事件，於民國
110年11月16日所製作之分配表中，關於次序6所載被告沈淑應
受分配之利息新臺幣43,111元，及違約金「超過」新臺幣1,607,
632元部分，均應予剔除，並不得列入分配表分配。
原告其餘之訴駁回。
訴訟費用由被告沈淑鎭負擔百分之30，餘由原告負擔。
    事實及理由
壹、程序事項：
一、按訴狀送達後，原告不得將原訴變更或追加他訴。但有請求
    之基礎事實同一者，不在此限。 民事訴訟法第255條第1項
    第2款定有明文。本件：
　　㈠原告於民國111年3月4日本件行言詞辯論時追加沈淑鎭為被
      告。
　　㈡原告起訴原聲明第1項為：「本院109年度司執字第33319號
      強制執行事件（下稱系爭強制執行事件）由鈞院民事執行
      處於110年11月16日所製作之分配表（下稱系爭分配表）
      中，次序6分配予被告沈淑之金額應減為新臺幣（下同）
      900萬元，減少的金額1,256,339元，應改分配給原告」。
      原告嗣於111年3月4日本件行言詞辯論時變更其該項聲明
      為：「鈞院系爭強制執行事件，於110 年11月16日所製作
      之系爭分配表中，次序6之利息43,111元、遲延利息1,607
      ,632 元、違約金4,822,895 元，均應剔除，改分配給原
      告。」。
　　均符合上開規定，應予准許。
二、本件被告外傘頂洲開發建設有限公司（下稱被告外傘頂洲公
    司）經合法通知，未於言詞辯論期日到場，核無民事訴訟法
    第386條各款所列情形（請假未提出任何可資審查是否准假
    之文件，且於本院所訂言詞辯論期日前3日始具狀請假，難
    認為有事不克出庭，且亦難於庭期前合法通知原告本件原訂
    庭期取消，將造成原告之時間、勞力、費用損害，故本院不
    准其請假之聲請），爰依原告之聲請，由其一造辯論而為判
    決。
貳、實體事項：
一、原告主張：
　　㈠原告為系爭強制執行事件之第二順位抵押權人，鈞院民事
      執行處就系爭強制執行事件於110年11月16日所製作之系
      爭分配表（本院卷第65頁至第67頁）中所列被告即第一順
      位抵押權人沈淑（下稱被告沈淑及系爭第一順位抵押權
      ）應受分配之債權本金、利息、遲延利息、違約金及實行
      抵押權之費用等，合計應為846萬元。然系爭分配表次序6
      分配予被告沈淑之金額已高於846萬元，就高於846萬元
      之分配金額應予剔除，並更正由次序7之原告受分配。
　　㈡並聲明：如上所述。
二、被告則以：
　　㈠被告沈淑以：
　　　⒈系爭分配表所為之分配，應屬正確，本件被告外傘頂洲
        公司（即債務人）與被告沈淑於鈞院109年度訴字第50
        1號確認抵押權不存在事件審理中，業就系爭強制執行
        事件中第一順位抵押權所擔保之債權總金額846萬元部
        分，達成和解，並製作和解筆錄在案（下稱系爭和解筆
        錄，本院卷第19頁至第21頁），原告應無理由再為爭執
        。
　　　⒉被告沈淑於108年12月間貸與被告外傘頂洲公司900萬元
        ，被告外傘頂洲公司並於同年月16日設定登記系爭第一
        順位抵押權予被告沈淑，被告外傘頂洲公司並於借款
        時承諾將於3個月內償還所借金額予被告沈淑，並先給
        付被告沈淑3個月之利息，以減少日後還款壓力，被告
        沈淑應允之。然而被告外傘頂洲公司於借款3個月後即
        不再給付利息予被告沈淑，被告沈淑即聲請強制執行
        ，拍賣系爭第一順位抵押權之抵押物，於此同時，被告
        外傘頂洲公司亦向鈞院提起109年度訴字第501號確認抵
        押權不存在之訴，在該案審理中，兩造（即本件被告沈
        淑及被告外傘頂洲公司）就被告外傘頂洲公司借款之
        本金即系爭第一順位抵押權所擔保之債權本金900萬元
        ，扣除被告沈淑已實際取得之利息後為846萬元，達成
        和解，並簽立系爭和解筆錄在案，因此鈞院執行處以此
        金額製作系爭分配表。
　　　⒊按抵押權設定契約所擔保之債權，不僅限於借款本金，
        即借款以外之違約金亦在其內，而有違約金約定者，不
        問其作用為懲罰抑為損害賠償額之預定，除其金額過高
        ，經訴由法院依民法第252條規定減至相當之數額外，
        債務人要按照約定履行，不得以約定之違約金超過法定
        利率甚多，為拒絕債權人聲請拍賣抵押物之藉口，有最
        高法院50年台抗字第55號判決可資參照。次按約定之違
        約金額過高者，法院得減至相當之數額，為民法第252
        條所明定，惟此規定乃係賦與法院得依兩造所提出之事
        證資料，斟酌社會經濟狀況並平衡兩造利益而為妥適裁
        量、判斷之權限，非謂法院須依職權蒐集、調查有關當
        事人約定之違約金額是否有過高之事實，而因此排除債
        務人就違約金過高之利己事實，依辯論主義所應負之主
        張及舉證責任。況違約金之約定，為當事人契約自由、
        私法自治原則之體現，雙方於訂約時，既已盱衡自己履
        約之意願、經濟能力、對方違約時自己所受損害之程度
        等主、客觀因素，本諸自由意識及平等地位自主決定，
        除非債務人主張並舉證約定之違約金額過高而顯失公平
        ，法院得基於法律之規定，審酌該約定金額是否確有過
        高情事及應予如何核減至相當數額，以實現社會正義外
        ，當事人均應同受該違約金約定之拘束，法院亦應予以
        尊重，始符契約約定之本旨。倘債務人於違約時，仍得
        任意指摘原約定之違約金額過高而要求核減，無異將債
        務人不履行契約之不利益歸由債權人分攤，不僅對債權
        人難謂為公平，抑且有礙交易安全及私法秩序之維護，
        亦有最高法院92年度台上字第2747號判決可資參照。本
        件被告沈淑及被告外傘頂洲公司合意將系爭第一順位
        抵押權所擔保之債權本金縮減為846萬元，並就系爭第
        一順位抵押權設定契約書原本約定利息為「無」部分，
        改約定為按年利率百分之6計息，亦即108年12月被告外
        傘頂洲公司借款時起至約定債務清償日即109年1月11日
        止已屆清償期，利息依年利率百分之6計算，系爭第一
        順位抵押權所擔保之利息總額為126,900元。又系爭第
        一順位抵押權之設定契約書亦載明，被告外傘頂洲公司
        屆期未清償時，將支付系爭第一順位抵押權擔保範圍內
        之遲延利息及違約金，而被告外傘頂洲公司於借款3個
        月後即未償還利息及本金予被告沈淑，被告外傘頂洲
        公司自應按年利率百分之12支付遲延利息予被告沈淑
        ，及按每日每佰元以壹角計算，支付違約金予被告沈淑
        。
　　　⒋並聲明：
　　　　⑴原告之訴駁回。
　　　　⑵訴訟費用由原告負擔。
　　㈡被告外傘頂洲公司經合法通知，未於言詞辯論期日到場，
      亦未提出準備書狀作何聲明或陳述。
三、本院之判斷：
　　㈠本件被告外傘頂洲公司向被告沈淑借款，並設定擔保債權
      總金額900萬元、利息約定無、遲延利息約定被告外傘頂
      洲公司逾期未還款以年利率百分之12計算、違約金約定被
      告外傘頂洲公司逾期未還款以每日每佰元以壹角計算之系
      爭第一順位抵押權，經被告沈淑聲請拍賣系爭第一順位
      抵押權之抵押物，經本院以系爭強制執行事件受理在案，
      業經本院調閱系爭強制執行事件卷，核閱無訛，並無疑義
      。
　　㈡系爭強制執行事件之抵押物拍定後，本院民事執行處就系
      爭強制執行事件於1110年11月16日製作系爭分配表，並訂
      於110年12月20日實施分配，系爭分配表次序6中被告沈淑
      應分配之債權原本列為846萬元、108年12月12日起至109
      年1月11日止之利息列為43,111元、109年1月12日起至110
      年8月11日止之遲延利息（系爭分配表誤載為「利息」）
      列為1,607,632元、109年1月12日起至110年8月11日止之
      違約金列為4,822,895元，有系爭分配表在卷可憑。
　　㈢本件原告起訴主張被告沈淑應受分配之債權本金、利息、
      遲延利息、違約金及實行抵押權之費用等，合計為846萬
      元。然系爭分配表次序6分配予被告沈淑之金額已高於84
      6萬元，就高於846萬元之分配金額應予剔除，並更正由次
      序7之原告受分配，為被告沈淑所否認，並以前詞置辯。
      經查：　
　　　⒈本件被告沈淑聲請強制執行拍賣抵押物後，被告外傘頂
        洲公司對被告沈淑提起確認系爭第一順位抵押權不存
        在之訴，經本院以109年度訴字第501號確認抵押權不存
        在事件審理在案，在該事件進行中，本件被告外傘頂洲
        公司與被告沈淑於109年10月28日達成和解，和解成立
        內容為：「一、確認兩造間就原告所有如附表所示土地
        及建物於民國108年12月12日經雲林縣斗六地政事務所
        以斗地普字第162360號收件，108年12月16日登記所設
        定債權額就超過新臺幣（下同）846萬元之普通抵押權
        所擔保之債權不存在。二、兩造就上開抵押權設定登記
        就其上所登載之事項其中願協同辦理『擔保債權總金額
        ：新臺幣＊9,000,000元正』變更為『擔保債權總金額：新
        臺幣＊8,460,000元正』，及『利息（率）：利息約定無。
        』變更為『利息（率）：利息約定年利率百分之六計息』
        之抵押權設定登記」。有系爭和解筆錄影本1份在卷可
        查（本院卷第19頁至第21頁）。則系爭分配表次序6就
        被告沈淑受分配債權原本846萬元部分，係依系爭和解
        筆錄所載之和解內容為分配，並無違誤。
　　　⒉就系爭分配表次序6被告沈淑受分配期間自108年12月12
        日起至109年1月11日、年利率百分之6、金額43,111元
        之利息部分，本院執行處係依據被告外傘頂洲公司與被
        告沈淑之系爭和解筆錄，將原約定「利息（率）：利
        息約定無。」變更為「利息（率）：利息約定年利率百
        分之六計息」之抵押權設定登記而為分配，本無疑義，
        然本件被告外傘頂洲公司就系爭第一順位抵押權所擔保
        之債權，對本件被告沈淑提起確認本票債權（與系爭
        第一順位抵押權所擔保之債權為同一債權）不存在之訴
        ，經本院斗六簡易庭以109年度六簡字第167號判決在案
        ，本件被告外傘頂洲公司不服上開判決，提起上訴，經
        本院於110年3月31日以109年度簡上字第83號判決「確
        認被上訴人（按即本件被告沈淑）持有上訴人（按即
        本件被告外傘頂洲公司）與訴外人王徐秀鳳所共同簽發
        如附表所示（即本院109年度司票字第212號裁定）本票
        ，其中利息超出自民國一百零九年一月十二日起至清償
        日止，按年息百分之六計算之利息債權，對上訴人不存
        在。」（系爭強制執行卷三第89頁至第91頁）確定，則
        系爭分配表次序6所示分配予本件被告沈淑自108年12
        月12日起至109年1月11日止之利息，被告沈淑並無該
        利息債權存在，此部分分配金額應予剔除。
　　　⒊就系爭分配表次序6被告沈淑受分配期間自109年1月12
        日起至110年8月11日、年利率百分之12、金額1,607,63
        2元之遲延利息（系爭分配表誤載為：利息）部分，因
        本件被告外傘頂洲公司與被告沈淑所達成之和解，並
        未就此部分另為約定，應認為依據渠等之系爭第一順位
        抵押權設定契約書（系爭強制執行卷一第10頁）所載之
        約定就此部分並未變更，且本件原告於111年3月4日本
        件審理時亦陳稱：「王先生（按即被告外傘頂洲公司法
        定代理人王永慶）有跟我說他們和解後他有寄3 個存證
        信函給沈淑鎭，究竟他們兩方對於系爭抵押權所擔保之
        債權究竟有無包括遲延利息及違約金？兩方要再另為處
        理。」等語（本院卷第95頁），可見系爭和解筆錄並未
        記載系爭第一順位抵押權所擔保之遲延利息及違約金，
        並非被告沈淑放棄受分配遲延利息及違約金，而係被
        告外傘頂洲公司與被告沈淑鎮表示要另為處理，在尚未
        完成處理前，被告外傘頂洲公司仍應依系爭第一順位抵
        押權設定契約書所載，自109年1月12日起逾期未還款部
        分以年利率百分之12，給付遲延利息予被告沈淑，則
        系爭分配表次序6被告沈淑受分配遲延利息1,607,632
        元部分，並無錯誤。
　　　⒋就系爭分配表次序6被告沈淑受分配期間自109年1月12
        日起至110年8月11日、年利率百分之36、金額4,822,89
        5元之違約金部分，因被告外傘頂洲公司與被告沈淑所
        達成之和解，亦未就此部分另為約定，如認為依據渠等
        之系爭第一順位抵押權設定契約書（系爭強制執行卷一
        第10頁）所載之約定，被告外傘頂洲公司應自109年1月
        12日起逾期未還款以每日每佰元以壹角計算（即以年利
        率百分之36.5計算違約金，然被告沈淑僅請求以年利
        率百分之36計算）給付違約金與被告沈淑，則系爭分
        配表次序6被告沈淑受分配之違約金4,822,895元部分
        ，並無誤算。然按民法第252條規定：「約定之違約金
        額過高者，法院得減至相當之數額。」故約定之違約金
        苟有過高情事，法院即得依此規定核減至相當之數額，
        並無應待至債權人請求給付後始得核減之限制。此項核
        減，法院得以職權為之，亦得由債務人訴請法院核減。
        違約金之約定，乃基於個人自主意思之發展、自我決定
        及自我拘束所形成之當事人間之規範，本諸契約自由之
        精神及契約神聖與契約嚴守之原則，契約當事人對於其
        所約定之違約金數額，原應受其約束。惟倘當事人所約
        定之違約金過高者，為避免違約金制度造成違背契約正
        義等值之原則，法院得參酌一般客觀事實、社會經濟狀
        況及當事人所受損害情形，依職權減至相當之金額。有
        最高法院79年台上字第1612號判決、102年度台上字第1
        606號判決可資參照。本院認為本件被告外傘頂洲公司
        與被告沈淑約定之違約金按年利率達百分之36.5，如
        與其等所約定年利率百分之12之遲延利息併同計算，年
        利率高達百分之48.5，實屬過高，該約定讓被告沈淑
        巧取利益，造成違背契約正義等值之原則，亦違反公序
        良俗，對被告外傘頂洲公司及其他後順位抵押權人均屬
        不公平，經本院參酌本件客觀事實、目前社會經濟狀況
        及當事人所受損害情形，爰依職權減其金額為按年利率
        百分之12計算違約金，應分配與被告沈淑之違約金應
        為1,607,632元，逾此部分之違約金應予剔除。
　　　⒌綜上，本件系爭分配表次序6分配予被告沈淑之利息43,
        111元，及違約金「超過」1,607,632元部分，應予剔除
        ，原告就上開二部分金額聲明剔除，為有所據，至於系
        爭分配表次序6分配予被告沈淑之遲延利息（系爭分配
        表誤載為利息）1,607,632元、違約金1,607,632元部分
        並無不妥，原告訴請剔除被告沈淑所受分配之該等金
        額，即屬無憑。
　　　⒍至於將分配表次序6分配予被告沈淑之利息43,111元，
        及違約金「超過」1,607,632元部分，予以剔除後，被
        告沈淑應受分配之金額為債權本金846萬元、自109年1
        月12日起至110年8月11日止之遲延利息（系爭分配表誤
        載為利息）1,607,632元、違約金1,607,632元，共計11
        ,675,264元，然系爭強制執行事件執行清償（拍賣）所
        得金額僅10,685,168元，扣除分配表次序1至5之金額，
        再扣除被告沈淑上開應分配之金額後，本件原告即第
        二順位抵押權人仍無金額可資受分配，故原告請求將分
        配予被告沈淑之金額剔除後，將剔除之金額分配予自
        己，則仍屬無據。
　　㈣至於原告以被告外傘頂洲公司為被告部分，按債權人或債
      務人對於分配表所載各債權人之債權或分配金額有不同意
      者，應於分配期日一日前，向執行法院提出書狀，聲明異
      議。前項書狀，應記載異議人所認原分配表之不當及應如
      何變更之聲明。執行法院對於前條之異議認為正當，而到
      場之債務人及有利害關係之他債權人不為反對之陳述或同
      意者，應即更正分配表而為分配。依前條第一項更正之分
      配表，應送達於未到場之債務人及有利害關係之他債權人
      。前項債務人及債權人於受送達後三日內不為反對之陳述
      者，視為同意依更正分配表實行分配。其有為反對陳述者
      ，應通知聲明異議人。異議未終結者，為異議之債權人或
      債務人，得向執行法院對為反對陳述之債權人或債務人提
      起分配表異議之訴。強制執行法第39條、第40條第1項、
      第40條之1、第41條第1項本文分別定有明文。由上法條規
      定可知，原告即異議人提起分配表異議之訴，異議人應以
      對其異議為反對陳述之債權人或債務人提起分配表異議之
      訴，始屬當事人適格。查本件原告雖以外傘頂洲公司為被
      告提起本件分配表異議之訴，然被告外傘頂洲公司於系爭
      強制執行事件之執行程序、本件起訴後，均未以言詞或書
      狀對原告之異議為反對之陳述。原告以外傘頂洲公司為被
      告提起本件分配表異議之訴，為當事人不適格，其此部分
      之訴，即屬無據。　　
四、綜上所述，本件原告聲明將系爭分配表次序6分配予被告沈
    淑之利息43,111元，及違約金「超過」1,607,632元部分，
    予以剔除，為有理由，應予准許，逾此部分（包括請求將剔
    除之金額改分配予原告部分）之請求，則屬無理由，應予駁
    回。另原告對被告外傘頂洲公司為本件之訴部分，為當事人
    不適格，亦應予以駁回　
五、訴訟費用負擔之依據：民事訴訟法第79條。
中　　華　　民　　國　　111 　年　　3 　　月　　18　　日
                  民事第二庭    法  官  楊昱辰

以上正本係照原本作成。
如對本判決上訴，須於判決送達後廿日內向本院提出上訴狀。如
委任律師提起上訴者，應一併繳納上訴審裁判費。
中　　華　　民　　國　　111 　年　　3 　　月　　18　　日
                                書記官　陳聖智